【裁判字號】    92,勞訴,53
【裁判日期】    920310
【裁判案由】    給付離職互助金
【裁判全文】
臺灣臺中地方法院民事判決  九十二年度勞訴字第五三號
    原      告  甲○○
    訴訟代理人  賴書貞  律師
    複  代理人  劉憲璋  律師
    被      告  台灣省各級農會員工互助會
    法定代理人  黃錫星
    訴訟代理人  乙○○
右當事人間請求給付離職互助金事件，本院判決如左：
    主      文
被告應給付原告新台幣伍拾萬捌仟壹佰貳拾陸元及自民國九十二年二月八日起至清償
日止，按年息百分之五計算之利息。
訴訟費用由被告負擔。
本判決於原告以新台幣壹拾柒萬元為被告供擔保，得假執行；被告如於假執行程序實
施前，以新台幣伍拾萬捌仟壹佰貳拾陸元為原告預供擔保，得免為假執行。
    事      實
甲、原告方面：
一、聲明：除假執行擔保金額外，餘如主文所示。
二、陳述：
（一）原告於民國六十六年起任職於南投縣國姓鄉農會員工，依台灣省各級農會員工
      互助辦法（下稱互助辦法）第四條規定，參加為被告台灣省各級農會員工互助
      會會員，依上開互助辦法第二十四條規定，被告於會員離職時應按年資依規定
      標準給付離職互助金。原告於民國六十六年七月二十一日加入，於九十一年十
      一月十六日退休離職，年資為二十四年十一個月，依台灣省各級農會員工互助
      會甲種離職互助金給付標準表，原告得請求被告給付之離職互助金為新台幣（
      下同）七十萬五千七百三十一元，原告已依上開互助辦法第三十六條規定，於
      九十一年十一月十九日向被告提出離職互助金給付申請書，則依同辦法第三十
      七條規定，被告應即予審核，並應於二週內，將離職互助金交付原告，詎被告
      僅給付一十九萬七千六百零五元，尚欠五十萬八千一百二十六元尚未發給。為
      此依上開互助辦法之規定，請求被告給付五十萬八千一百二十六元及自起訴狀
      繕本送達翌日即九十二年二月八日起至清償日止，按年息百分之五計算之利息
      。
（二）對被告抗辯之陳述：
  １、查原告九十二年元月二十三日起訴後，被告於九十二年元月二十四日依其所製
      作「台灣省各級農會員工互助會清算分配明細表」，此清算後實付原告金額一
      十九萬七千六百零五元乃被告片面決定，違反員工互助辦法第三十四條所定：
      「離職互助金分甲乙兩種辦理，．．．甲種離職互助金依據離職互助責任準備
      金提存情形訂定給付標準提經管理委員會核定；並報請主管機關核備後實施．
      ．．」，亦即管理委員會之決議事項僅限於核定及調整互助金給付標準，並無
      決議變更互助辦法所定，應給付互助金之權限，且甲種離職互助金之給付標準
      經管理委員會核定，尚須報請主管機關核備，始生效力。故被告仍應給付原告
      之金額為七十萬五千七百三十一元扣減已付金額十九萬七千六百零五元後之差
      額即五十萬八千一百二十六元。
  ２、依互助辦法第十三條規定，本會管理委員會之職權，並不包括「決議清算」，
      況依互助辦法第四十七條規定，「本辦法經本會管理委員會暨台灣省農會會員
      代表大會通過報請主管機關核備後實施，修改時亦同。」查本件清算決算，並
      未經會員代表大會之通過，且互助辦法就停止營運、解散、清算等事項，如有
      漏未規定而須補充時，自應循修正互助辦法，增加停止營運、解散、清算等相
      關條文，並經管理委員會暨台灣省農會會員代表大會通過後，報請主管機關核
      准後實施，始為適法，可是被告卻未先修法，並經台灣省農會會員代表大會之
      通過，即依省農會擅自作成之決議辦理結算，其程序已有不合，再者農委會九
      十二年一月十六日函僅就被告所提「停辦清算暨補助計劃」修正通過，並未對
      互助辦法予以修正，故如今被告決議辦理清算，至多發生被告實際上拒絕給付
      互助金而已，並不得妨害原告之請求。
  ３、事實上被告並未全部清算，依其提出之第十次會議決議案辦理情形案號一第二
      項：前項發放結餘（指扣除提存金額及後續行政費用部分），顯然被告仍留有
      金錢。
參、證據：提出員工離職證明書一份、離職互助申請書一份、農會員工互助辦法一份
    、分配明細表影本乙份、台灣省各級農會員工互助會函為證。
乙、被告方面：
一、聲明：
（一）駁回原告之訴及假執行之聲請。
（二）如受不利之判決，願供擔保請准免為假執行之宣告。
二、陳述：
（一）本件因受政府命令由行庫接管農會信用部之故，各級農會除被接管合併而被迫
      離職之員工外，另衍生員工不安，致大量員工非正常退休提早離職，使九十年
      度大額增加離職互助金之支出，互助業務營運成本大幅偏離計算基準。九十年
      九月十四日財政部接管二十七家農會信用部，被迫離職之員工預估有八二九人
      ，加上各級農會又恐慌性擠退七○○餘人，再加上接管前已申請給付之七三一
      人，共計約二、三○○人，為前年度之四、五倍之多，如未做好因應措施，繼
      續予以給付，僅以剩餘之基金無從對多數之一八、五○○名在職會員有所保障
      。因此第六屆管理委員會第五次會議，依互助辦法第二十二條第五款、第三十
      四條規定決議：「自九十年九月二十五日起離職互助金涷結，暫時停止給付，
      停繳會費，並進行研擬因應對策，再提下次委員會討論」，嗣第九次會議於九
      十一年七月四日決議：「停辦台灣省各級農會員工互助會，並辦理結算，必要
      時聲請法院裁定破產」，此一決議係依據互助辦法第二十二條第五款之規定辦
      理，原告身為會員，必須受此決議拘束，原告起訴請求給付互助金，為無理由
      。
（二）「其他與會員權利義務有關重大事項、互助會之管理委員會經委員半數出席及
      出席人數三分之二以上決議即可。」互助辦法第二十二條第五款定有明文，是
      台灣省各級農會互助會第六屆管理委員會於九十一年七月四日第九次會議決議
      停辦員工互助，並辦理結算，必要時聲請法院宣告破產，且於九十一年十月九
      日第十次會議決議依第九次決議辦理清算，清算方式：１、九十一年七月四日
      以前，符合互助辨法第三十八條規定按年度百分之五人數以內者全數給付離職
      互助金，九十年九月二十五日至九十一年七月四日，超過百分之五以外離職人
      員先發第二項比例款，依舊標準超過出比例款部分，提存於法院，俟訴訟判決
      結果再行決定處理。２、前項發放結餘按各會員年資比例先行發放。３、農委
      會將協助員工領回自繳部分差額，等撥下補助款以後再依比例發放。而被告上
      開決議不必報請農委會核備，即可依決議辦理，是管理委員會既已決議，則原
      告應依上開決議辦理，不得起訴請求。
（三）行政院承諾補助互助金缺口七百五十二億元於九十二年一月十四日撥到，互助
      會管理委員會遂於同月二十二日召開第十一次委員會議，會議討論決定辦理清
      算發放事項，會議決定依照互助辦法第三十八條規定九十一年七月四日以後（
      包括離職人員在內）依現行給付標準百分之二十四．五，於九十二年一月二十
      四日前發放退給各農會轉發各會員，九十一年七月四日以前超過百分之五之離
      職會員比照在職比例發放，其依現行給付標準超過比例款部分，列入於前案百
      分之二十四．五之總額比例增加發放。該互助會已辦理發放竣事，本件被告業
      於九十二年一月二十七日將原告應得之比例款依上開委員會之決議撥付予原告
      ，是原告不得再以訴訟請求。
（四）退而言之，若依照原互助辦法，原告主張其年資為二十四年十一個月，原來可
      得請求之離職互助金，被告已給付一十九萬七千六百零五元，被告給付五十萬
      八千一百二十六元及自起訴狀繕本送達翌日即九十二年二月八日起至清償日止
      ，按年息百分之五計算之利息等節，被告並不爭執。
參、證據：提出行政院農委會農函四件、台灣省農會函一件、台灣省各級農會員工互
    助會第六屆管理委員會第十一次會議紀錄一份為證。
    理      由
一、原告主張：原告於民國六十六年起任職於南投縣國姓鄉農會員工，依互助辦法第
    四條規定，參加為被告台灣省各級農會員工互助會會員，依上開互助辦法第二十
    四條規定，被告於會員離職時應按年資依規定標準給付離職互助金。原告於民國
    六十六年七月二十一日加入，於九十一年十一月十六日退休離職，年資為二十四
    年十一個月，依台灣省各級農會員工互助會甲種離職互助金給付標準表，原告得
    請求被告給付之離職互助金為七十萬五千七百三十一元，原告已依上開互助辦法
    第三十六條規定，於九十一年十一月十九日向被告提出離職互助金給付申請書，
    則依同辦法第三十七條規定，被告應即予審核，並應於二週內，將離職互助金交
    付原告，詎被告僅給付一十九萬七千六百零五元，尚欠五十萬八千一百二十六元
    尚未發給等事實，為被告所不爭執，並有原告所提出與其所述相符之員工離職證
    明書一份、離職互助申請書一份、農會員工互助辦法一份、分配明細表影本乙份
    、台灣省各級農會員工互助會函為證，堪認原告此部分主張為真實。按本件原告
    係農會編制內員工，依該互助辦法第四條規定，凡農會編制內員工均應參加為台
    灣省各級農會員工互助會會員，又依同辦法第五條規定，各會員均有繳納會費之
    義務。次按本會辦理離職互助，於會員離職時按年資依規定標準給付離職互助金
    ；離職互助年資滿三年以上之會員離職時，應填具離職互助金給付申請書，並檢
    附離職證明文件，由所屬農會核轉本會辦理給付離職互助金；本會於收到離職互
    助金給付申請書時應即予審核，如有未合規定者，即將審核情形通知有關農會，
    其符合規定者，應於二週內，將離職互助金透經有關農會轉交受領人，上開互助
    辦法第二十四條、三十六條、三十七條分別定有明文。原告因係農會員工而依互
    助辦法強制入會，並依規定負有繳納會費之義務，如符合請領離職互助金之規定
    ，即有請領互助金之權利。是原告有無請領互助金之權利，應視其申請是否符合
    互助辦法之規定而定之。查本件原告之年資既已滿三年以上，並於九十一年十一
    月十六日退休離職，並已填具離職互助金給付申請書由其所屬農會提出於被告，
    又被告自認若照正常運作，依互助辦法規定，原告應該可以領取互助金為七十萬
    五千七百三十一元，是原告之申請既符合前述規定，自得互助辦法所訂之給付標
    準，請求申請後二週內給付離職互助金。
二、被告雖以：（一）互助會業務因受政府合併農會部份信用部，員工被迫離職千餘
    名，衍生衝擊，互助會給付離職金發生困難，有關離職金給付問題，仍需俟管委
    員會作明確決議始得支付；（二）互助會管理委員會為解決互助金給付問題並考
    量現職員工權益，已於九十一年七月四日依互助會辦法第二十二條第五款及第三
    十四條規定，決議宣告破產，並就互助金之給付宣布停辦，嗣結算出責任準備金
    之餘額始另定給付標準；（三）九十一年七月四日之台灣省各級農會員工互助會
    第六屆管理委員會第九次會議期開會程序合法，且無人提起異議，亦未被撤銷。
    （四）於九十一年十月九日，管理委員會第十次會議決議：依第九次決議辦理清
    算，清算方式：１、九十一年七月四日以前，符合互助辨法第三十八條規定按年
    度百分之五人數以內者，全數給付離職互助金，九十年九月二十五日至九十一年
    七月四日，超過百分之五以外離職人員，先發第二項比例款，依舊標準超過出比
    例款部分，提存於法院，俟訴訟判決結果再行決定處理。２、前項發放結餘按各
    會員年資比例先行發放。３、農委會將協助員工領回自繳部分差額等撥下補助款
    以後再依比例發放。而被告上開決議不必報請農委會核備，即可依決議辦理；（
    五）行政院承諾補助互助金缺口七百五十二億元於九十二年一月十四日撥到，互
    助會管理委員會遂於同月二十二日召開第十一次委員會議，會議討論決定辦理清
    算發放事項，會議決定依照互助辦法第三十八條規定九十一年七月四日以後（包
    括離職人員在內）依現行給付標準百分之二十四．五，於九十二年一月二十四日
    前發放退給各農會轉發各會員，九十一年七月四日以前超過百分之五之離職會員
    比照在職比例發放，其依現行給付標準超過比例款部分，列入於前案百分之二十
    四．五之總額比例增加發放。該互助會已辦理發放竣事，本件被告業於九十二年
    一月二十七日將原告應得之比例款依上開委員會之決議撥付予原告，是原告不得
    再以訴訟請求等語置辯，並提出行政院農委會農函四件、台灣省農會函一件、台
    灣省各級農會員工互助會第六屆管理委員會第十一次會議紀錄一份為證，惟查：
（一）被告給付義務之存否與被告有無能力支付即清償能力，係屬二事，原告起訴請
      求被告給付離職互助金，係在請求判決認定原告之請求權是否存在即被告是否
      有負給付之義務，而被告抗辯申請離職之人數過多，以致該互助會支付互助金
      發生困難，此乃被告清償能力之問題，尚不得因此即謂被告對原告無給付之義
      務。被告辯稱：目前無能力支付一節，對原告前揭請求權之成立及行使不發生
      影響。
（二）被告又辯稱：依被告於九十一年七月四日召開之台灣省各級農會員工互助會第
      六屆管理委員會第九次會議，其紀錄討論事項第二項決議：依互助會辦法第二
      十二條第五款決議即日起停辦台灣省各級農會員工互助會，並辦理結算，必要
      時聲請法院破產，且於九十一年十月九日第十次會議決議依第九次決議辦理清
      算，清算方式：１、九十一年七月四日以前，符合互助辨法第三十八條規定按
      年度百分之五人數以內者，全數給付離職互助金，九十年九月二十五日至九十
      一年七月四日，超過百分之五以外離職人員，先發第二項比例款，依舊標準超
      過出比例款部分提存於法院，俟訴訟判決結果再行決定處理。２、前項發放結
      餘按各會員年資比例先行發放。３、農委會將協助員工領回自繳部分差額等撥
      下補助款以後再依比例發放。而被告上開決議不必報請農委會核備即可依決議
      辦理，有該等會議記錄二份附卷可查等語，原告則主張該決議無效，對原告不
      生拘束力等語，經查：
  １、按台灣省各級農會員工互助辦法係由省農會會員大會訂定及修正通過，此觀之
      該辦法規定自明，而依該互助辦法第七條規定該會設管理委員會，第十三條第
      六款規定：本會管理委員會之職權如左：一、議決各種章則；二、議決會務、
      事業計畫與報告及年度預算、決算；三、議決年度財務稽查報告；四、議決財
      產之購置與處分；五、聘任、解聘執行祕書及其保證事項之同意；六、議決會
      費及互助金給付標準事項；七、議決其他提議事項，第二十二條第三、五款規
      定：本會管理委員會對左列事項須經委員過半數之出席及出席人數三分之二以
      上之決議行之：三、會費及互助金給付標準之調整；五、其他與會員權利義務
      有關之重大事項。又同辦法第三十四條規定，離職互助金依據離職互助責任準
      備金提存情形訂定給付標準提經管理委員會核定，並報請主管機關核備後發布
      實施，又同辦法第四章明定關於離職互助金之規定，故綜觀上開規定，由省農
      會會員大會訂定之互助辦法，明文授權管理委員會有關該互助金給付之決議事
      項，僅限於核定及調整互助金給付標準，被告管理委員會並無決議變更互助辦
      法所定符合規定時，即應給付互助金之權限，亦即該管理委員會九十年九月二
      十五日所做上開停止辦理、暫停支付助金之決議，至多發生被告實際上拒絕給
      付互助金之效力，並不生原告不得依互助辦法請領互助金之效力。
  ２、又被告雖舉卷附之行政院農業委員會九十一年八月十二日農輔字第０九一０一
      三九九０二號函、九十一年十月三十日農輔字第０九一０一五五一五三號函、
      九十一年十一月十五日農輔字第０九一０一六二一九七號函稱：被告前揭第九
      次、第十次管理委員會決議，不必報請主管機關核備，即可實施，拘束全體互
      會員云云，惟按農會為安定員工生活，發揮互助精神，得由省（市）農會辦理
      員工互助福利，各級農會員工均應參加，農會為增進員工福利，得由省（市）
      農會辦理員工互助保證。前二項之辦法由省（市）農會分別訂定，報主管機關
      核備後實施，農會人事管理辦法五十七條定有明文，台灣省各級農會員工互助
      會辦法即據此而訂定，故台灣省各級農會員工互助會，係依法律規定而成立，
      雖無證據證明其具備民法上公益法人中財團法人設立各項要件，並向當地法院
      申請法人登記，惟依該辦法第四十七條規定，其互助辦法應報請主管機關核備
      後實施，從而，該會管理委員會本身雖無結算及破產之設計，依該辦法第四十
      七條規定，結算及破產仍應報請主管機關核備後辦理；又依民法第五十七條規
      定：「社團隨時得以全體社員三分之二以上可決，解散之。」台灣省各級農會
      員工互助會依前開說明，雖無證據證明係公益法人中之財團法人，而對於決議
      通過之門檻有明確限制，惟為保障農會員工互助會，有關會員根本權利之保障
      ，不得較一般法人會員之保障為低，參酌依員工互助辦法第四十七條規定：「
      本辦法經本會管理委員會台灣省農會會員代表大會通過報請主管機關核准後實
      施，修改時亦同。」，同法第四十六條規定：「本辦法未盡事宜悉依照有關法
      令規定辦理」，是以員工互助辦法所應規定之事項，而漏未規定者，應先修正
      互助辦法，增訂停止營運、解散、清算等相關條文，經過管理委員會暨台灣省
      農會會員代表大會通過報請主管機關核准後實施，故員工互助辦法第二十二條
      第五款「其他與會員權利義務有關之重大事項」之決議，在解釋上，如屬台灣
      省各級農會員工互助辦法授權管理委員會職權處理與會員權利義務有關之重大
      事項，一經管理委員會合法決議，即有拘束會員之效力，惟管理委員會決議之
      內容，如非屬台灣省各級農會員工互助辦法授權管理委員會職權處理之事項，
      管理委員會即無從擅予決議之權。按本件員工互助辦法就停止營運、解散、清
      算等相關條文，既未明文規定，必經修法並報請主管機關核備後實施方生效力
      ，而管理委員會就員工互助辦法未為規定之上開重大事項，即無從擅行決議，
      該違法決議內容，自不得拘束已合法取得權利之會員。再參諸，上開行政院農
      業委員會農輔字第０九一０一三九九０二號函文，該函稱：有關未來互助會是
      否持續運作、應如何持續運作、或作制度性改革、離職互助金應如何發放，以
      確保離職會員與在職會員之權益及其他相關問題等，均應由互助會研擬周延及
      完整之處理方案，提該會管理委員會議定等情；且表明：台灣省各級農會員工
      互助會於九十一年七月四日召開之台灣省各級農會員工互助會第六屆管理委員
      會第九次會議對於九十年九月二十五日以前，離職提出離職互助金申請而尚未
      給付者並未進行討論，故應無紀錄所載：「並第二案決議辦理」之決議，請在
      維護互助會離職而尚未支領互助會之會員及在職會員權益下，儘速依台灣省各
      級農會員工互助辦法及相關法律規定妥善辦理等情，從而，關於該次會議第三
      案「擬修正台灣省各級農會員工互助辦法第七、三十六、四十、四十七條等條
      文，提請核議案」，行政院農業委員會認為並無討論，自無決議而送請核備之
      問題。另卷附財政部函送「研商台灣省農會互助金之精算報告可行性」會議記
      錄內載：台灣省農會代表及行政院農業委員會代表均稱：對離職員工應負全額
      支付之責任，且對已申請未給付之離職互助金應先處理，況台灣省各級農會員
      工互助會於九十一年七月四日召開之台灣省各級農會員工互助會第六屆管理委
      員會第九次會議紀錄及同年十月九日第十次決議紀錄，雖送主管機關農委會核
      備，惟行政院農業委員會之上開函文，並無准予核備之記載，該等會議之決議
      ，尚未發生效力。基上說明，被告所辯：其得即日起停辦給付互助金云云，均
      非事實，不足採信。
（三）又查原告九十二年元月二十三日起訴後，被告於九十二年元月二十四日依其所
      製作「台灣省各級農會員工互助會清算分配明細表」，此清算後實付原告金額
      一十九萬七千六百零五元乃被告片面決定，違反員工互助辦法第三十四條所定
      ：「離職互助金分甲乙兩種辦理，．．．甲種離職互助金依據離職互助責任準
      備金提存情形訂定給付標準提經管理委員會核定；並報請主管機關核備後實施
      ．．．」，亦即管理委員會之決議事項僅限於核定及調整互助金給付標準，並
      無決議變更互助辦法所定，應給付互助金之權限，且甲種離職互助金之給付標
      準經管理委員會核定，尚須報請主管機關核備，始生效力。
（四）是被告所辯各情均非可取。
三、綜前所述，原告依前揭互助辦法應可領取互助金為七十萬五千七百三十一元，原
    告已依上開互助辦法第三十六條規定，於九十一年十一月十九日向被告提出離職
    互助金給付申請書，則依同辦法第三十七條規定，被告應即予審核，並應於二週
    內，將離職互助金交付原告，詎被告僅給付一十九萬七千六百零五元，尚欠五十
    萬八千一百二十六元，從而，原告請被告應給付原告五十萬八千一百二十六元及
    自起訴狀繕本送達翌日即九十二年二月八日起至清償日止，按年息百分之五計算
    之法定遲延利息，為有理由，應予准許。
四、兩造均陳明願供擔保，請求宣告假執行、免為假執行，經核均無不合，爰分別酌
    定相當之擔保金額，併予准許。
五、因本案事證已臻明確，兩造其餘主張陳述及所提之證據，均毋庸再予審酌，附此
    敘明。
六、據上論結，本件原告之訴為有理由，依民事訴訟法第七十八條、第三百九十條第
    二項、第三百九十二條，判決如主文。
中      華      民      國    九十二    年      三      月     十       日
                                臺灣臺中地方法院勞工法庭
~B法      官  張國華
右為正本係照原本作成
如對本判決上訴，須於判決送達後廿日內向本院提出上訴狀
中      華      民      國    九十二    年      三      月     十一      日
~B法院書記官


司法院資訊處製作；財團法人民間司法改革基金會備份。
